【裁判字號】    97,交聲更,67
【裁判日期】    980121
【裁判案由】    交管條例聲異
【裁判全文】
臺灣板橋地方法院交通事件裁定        97年度交聲更字第67號
原處分機關  臺北市政府警察局
異  議  人
即受處分人  甲○○
上列異議人即受處分人因不服臺北市政府警察局於民國97年4 月
30日所為北市警交裁計字第9704300001號違反道路交通管理事件
裁決書，向本院交通法庭聲明異議，經本院97年9 月30日以97年
度交聲字第1450號裁定駁回異議後，異議人不服提起抗告，經臺
灣高等法院於97年11月28日以97年度交抗字第1953號裁定撤銷原
裁定發回，本院更為裁定如下：
    主  文
原處分撤銷。
    理  由
一、原處分意旨略以：受處分人即異議人甲○○領有臺北市政府
    警察局核發之計程車駕駛人執業登記證（證號：A014632 號
    ），因未依規定期限辦理民國（下同）96年度之年度查驗，
    至97年2 月2 日已逾年度查驗期限6 個月以上，原處分機關
    乃依道路交通管理處罰條例第36條第3 項、第4 項規定，裁
    處廢止受處分人執業登記，並自裁決日起1 年內不得申辦執
    業登記。
二、異議意旨略以：異議人以駕駛計程車為業，因患病致逾計程
    車駕駛人執業登記年度查驗期限，雖已違反規定，但原處分
    機關並無予異議人改正疏失之機會，即直接廢止受處分人執
    業登記，使異議人無法謀生，實屬過苛，為此於法定期間內
    聲明異議，請求撤銷原裁決處分。
三、按計程車駕駛人執業登記管理辦法第11條第1 項規定: 「執
    業登記證及其副證每年查驗一次，計程車駕駛人自領得執業
    登記證及其副證之翌年起，應於每年出生日前後一個月內檢
    具下列文件，向原發證之警察局申請查驗：一、國民身分證
    。二、職業駕駛執照。三、執業事實證明文件。四、執業登
    記證及副證。」。又計程車駕駛人，不依規定期限，辦理執
    業登記事項之異動申報或參加年度查驗者，處新臺幣（下同
    ）1200元罰鍰，逾期6 個月以上仍不辦理者，廢止其執業登
    記，道路交通管理處罰條例第36條第3 項定有明文；又計程
    車駕駛人經依前項之規定廢止執業登記者，未滿1年不得再
    行辦理執業登記，同條例第36條第4項亦有明文。
四、經查：
  (一)異議人甲○○為營業小客車駕駛人，領有臺北市政府警察局
    核發之前揭計程車駕駛人執業登記證，而自領得執業登記證
    及其副證之翌年起，應於其每年出生日即7月2日前後1個月
    內檢具相關文件，送臺北市政府警察局查驗，據此異議人應
    於97年6 月2 日至8 月2 日間辦理查驗，然異議人未依限辦
    理查驗，至97年2 月25日經警查獲其查驗期限已逾6 個月之
    事實，有內政部警政署計程車駕駛人資訊系統資料、交通部
    公路總局臺北區監理所97年3 月14日北監營字第0976006723
    號函及裁決書各1 份在卷可憑，並經異議人自承在卷，堪以
    認定。
  (二)計程車駕駛人不依規定期限，辦理執業登記事項之異動申報
    或參加年度查驗者，逾期6 個月以上仍不辦理者，依道路交
    通管理處罰條例第36條第3 項、第4 項規定，固應廢止其執
    業登記，並禁止駕駛人於1 年內再行辦理執業登記，惟依該
    條第3 項所定「計程車駕駛人，不依規定期限，辦理執業登
    記事項之異動申報，或參加年度查驗者，處1200元罰鍰；逾
    期6 個月以上『仍』不辦理者，註銷其執業登記。」之文義
    以觀，及依道路交通管理處罰條例第8 條第1 項第1 款、第
    2 項所定公路主管機關於裁決前應予違規行為人陳述機會之
    規定，解釋上主管機關適用本條項裁罰時，應先課處違規駕
    駛人罰鍰，並使受處分人有陳述意見之機會，如課處罰鍰後
    駕駛人逾6 個月以上仍不辦理年度查驗者，始得廢止其執業
    登記。
  (三)再按人民工作權、生存權應予保障，憲法第15條定有明文，
    對營業小客車駕駛人而言，其執業登記證乃駕駛計程車為職
    業之必要證件，若主管機關撤銷或廢止其執業登記，係立即
    剝奪異議人之執業資格，本屬對人民工作權、生存權之侵害
    ，自應踐行正當法律程序，並以侵害最小之方式先行為之，
    始合乎比例原則，致符憲法保障工作權之本旨，於本件而言
    ，於違規行為人逾期查驗之初，不待6 個月期間經過，即施
    以罰鍰處分，同時給予違規行為人陳述意見之機會，即可於
    行為人違規之初產生告誡或警告之效果，而發揮及時糾正違
    法、促使違規者履行義務之作用，如受處分人不予遵循，始
    為後續廢止執業登記之處分，此於處罰之手段及目的言之，
    不僅合乎比例原則，亦可促使違規者主動履行行為義務，否
    則，如未曾通知或罰鍰，即單純因一定期間經過而逕行廢止
    執業登記，非惟與上述憲法保障人民工作權之意旨有違，即
    於道路交通安全秩序之維護亦無任何增益，自非妥適。
五、綜上所述，本件原處分機關先前未曾課處行為人罰鍰或為違
    法之通知，逕因逾期查驗6 個月以上即為廢止執業登記及未
    滿1 年不得再行辦理執業登記之處分，自有未洽，從而，本
    件異議為有理由，自應撤銷原處分，另為適當之處分，但因
    重行處分與否及內容仍有調查審認之必要，經核屬原處分機
    關固有行政職權之範圍，不宜由司法審查機制取代，以免侵
    害權力分立原則，爰送回原處分機關重行調查後另為適當之
    裁處。
據上論斷，應依道路交通案件處理辦法第20條前段，裁定如主文
。
中    華    民    國    98    年    1     月    21    日
                      交通法庭  法  官  陳正昇
上列正本證明與原本無異。
如不服本裁定，應於裁定送達後五日內敘明抗告理由，向本院提
出抗告狀。
                                書記官  林文達
中    華    民    國    98    年    1     月    21    日


司法院資訊處製作；財團法人民間司法改革基金會備份。
